【裁判字號】    96,上,657
【裁判日期】    970311
【裁判案由】    損害賠償
【裁判全文】
臺灣高等法院民事判決                   96年度上字第657號
上  訴  人  丙○○
訴訟代理人  黃坤鍵律師
輔  佐  人  丁○○
上  訴  人  禾家歡建設股份有限公司
法定代理人  甲○○
上  訴  人  乙○○
共      同
訴訟代理人  戴森雄律師
上列當事人間損害賠償事件，上訴人對於中華民國96年5月18日
臺灣臺北地方法院95年度重訴字第280號第一審判決提起上訴，
本院於97年2月26日言詞辯論終結，判決如下：
    主  文
原判決關於駁回丙○○後開第二項之訴部分，及該部分假執行之
聲請，並訴訟費用之裁判廢棄。
禾家歡建設股份有限公司、乙○○應再連帶給付丙○○新台幣貳
佰柒拾伍萬元，及自民國九十五年三月十日起至清償日止，按年
息百分之五計算之利息。
丙○○其餘上訴駁回。
禾家歡建設股份有限公司、乙○○之上訴駁回。
第一審關於命丙○○負擔訴訟費用部分，及第二審訴訟費用關於
丙○○上訴部分，由禾家歡建設股份有限公司、乙○○連帶負擔
十分之七，餘由丙○○負擔。第二審訴訟費用關於禾家歡建設股
份有限公司、乙○○上訴部分，由禾家歡建設股份有限公司、乙
○○連帶負擔。
本判決第二項所命給付，於丙○○供擔保新台幣玖拾壹萬陸仟陸
佰陸拾陸元後得假執行。
    事實及理由
一、按民事訴訟法第76條第1項規定：「當事人或訴訟代理人經
    審判長之許可，得於期日偕同輔佐人到場」。本件上訴人即
    被上訴人丙○○（下稱丙○○）之訴訟代理人以丙○○之夫
    丁○○知悉案情為由，聲請由丁○○為丙○○之輔佐人，經
    核並無不合，應予准許。
二、丙○○主張：
  (一)被上訴人即上訴人禾家歡建設股份有限公司（下稱禾家歡公
    司）於民國（下同）94年7月24日與丙○○簽立不動產委託
    銷售契約書（下稱代銷契約），約定由丙○○代銷禾家歡公
    司所有坐落台北市○○區○○段3小段491、492號土地上「
    國際米蘭」預售屋剩餘戶，計有39戶住家及30個停車位，代
    銷期間為兩個半月，丙○○於兩個半月代銷期間內售出28戶
    及12個車位，累計代銷傭金達新台幣（以下同）7,352,000
    元。
  (二)惟禾家歡公司非但未依約給付丙○○應得之代銷服務報酬，
    更惡意阻撓已售出戶之簽約手續，藉此不正當手段，拒絕給
    付丙○○代銷服務報酬，並強逼丙○○與其和解，折損對半
    之服務報酬，否則拒絕給付，丙○○無奈於94年11月21日與
    禾家歡公司及其連帶履行義務人被上訴人即上訴人乙○○（
    下稱乙○○）簽訂和解協議書即補充契約書，將原依約可獲
    得之服務報酬7,352,000元，退讓至僅請求近一半報酬即430
    萬元。
  (三)嗣丙○○依補充契約書之約定，協同購屋客戶與禾家歡公司
    完成簽約手續後，向禾家歡公司請款，詎料：禾家歡公司以
    已失效之代銷契約第13條之約定，扣款108,000元；並拒付
    已完成簽約手續A5十一樓、A7九樓（分別由訴外人孫筱晴、
    白薇仙購買）之服務報酬；又阻擾訴外人楊惠君所購A2十二
    樓、A3十二樓、A5十二樓及A6十二樓等4戶房屋之簽約手續
    ，並託詞拒付服務報酬，禾家歡公司顯已違反兩造補充契約
    書之約定。
  (四)依補充契約書第9條約定：「甲（即禾家歡公司）乙（即丙
    ○○）雙方若違背本補充契約書時，除賠償相當於上述第2
    條或第3條之金額外，應再賠償他方300萬元」，故禾家歡公
    司除應賠償丙○○300萬元外，並應依補充契約書第2、3 條
    之約定，給付丙○○服務報酬4,130,482元（依補充契約第2
    條規定，禾家歡公司原應給付丙○○430萬元，惟因訴外人
    張景明購買之Al七樓未簽約，依第3條約定須扣除169,518元
    ），共計7,130,482元。又乙○○為禾家歡公司之連帶履行
    義務人，依補充契約書第2、3、9條之約定，應負連帶賠償
    責任等情，爰依補充契約書之法律關係，求為命禾家歡公司
    及乙○○應連帶賠償丙○○7,130,439元之判決。
  (五)原審判命禾家歡公司及乙○○應連帶給付周彗君1,327,822
    元。並駁回丙○○其餘之訴。丙○○就其敗訴部分中之一部
    分上訴。禾家歡公司就其敗訴部分聲明不服。並(甲)上訴聲明
    ：(1)原判決駁回丙○○後開請求部分廢棄。(2)前開廢棄部分
    ，禾家歡公司及乙○○應再連帶賠償丙○○3,827,822元（1
    ,077,822 元＋2,750,000元＝3,827,822元），及自起訴狀
    送達禾家歡公司及乙○○之翌日起，至清償日止，按年息5%
    計算之利息。(乙)答辯聲明：上訴駁回。
三、禾家歡公司及乙○○則以：
  (一)禾家歡公司及乙○○得依原代銷契約第13條規定扣款108,00
    0元：
  (1)依原契約第22條約定，補充契約為原契約之特約附件，即補
    充契約為原契約之補充約定，補充契約僅在變更原約服務報
    酬5%之計算方式，並無取代原契約或原契約不再適用之記載
    ，則原契約於不抵觸補充契約範圍內，仍應適用。
  (2)補充契約第8 條雖約定「本補充契約簽立後，雙方不得再要
    求任何損害賠償」，惟此係針對原委託銷售契約第18條所作
    之免責約定，然丙○○為衝業績，削價出售，其代銷其中4
    戶成交價，竟低於銷售底價共210,000元，此價差本應由丙
    ○○負擔，扣除依約歸禾家歡公司分取溢價之金額102,000
    元，依原委託銷售契約第13條之規定，應由丙○○補足108,
    000元，與違約賠償無涉，亦不屬補充契約第8條免責範圍，
    禾家歡公司主張扣款108,000元，自屬正當。
  (二)兩造間有買戶楊惠君、孫筱晴必須變更樓層之約定：
  (1)因丙○○削價衝業績，又違反原代銷契約第6條第1項第3款
    之約定，及拒不支出400多萬元廣告費之承諾，禾家歡公司
    乃於94年9月29日終止代銷契約。
  (2)楊惠君係在代銷契約終止後始付定金，且楊惠君、孫筱晴所
    訂購A5部分分占11F、12F，影響禾家歡公司就11F、12F、13
    F 整層之規劃，故禾家歡公司原僅同意銷售範圍為22戶（即
    不包含楊惠君、孫筱晴等5戶），經丙○○允諾由其負責協
    調將上開5戶調換至其他樓層，禾家歡公司始同意由其銷售
    27戶，並約明27戶之銷售佣金為430萬元，復言明丙○○如
    無法協議完成楊惠君、孫筱晴調換樓層，則銷售之戶數為22
    戶，銷售佣金亦應減少，且不低於370萬元，此觀補充契約
    書第3條之約定至明。因丙○○未能協調該5戶調換樓層，禾
    家歡公司自無支付此5戶銷售佣金之義務
  (三)丙○○不得依補充協議書第9條之規定，請求違約金：
  (1)補充契約旨在變更原契約服務報酬 5%之計算方式，第9條所
    謂「違背本補充契約書」，僅指報酬計算方式有無違反而言
    ，是禾家歡公司已依補充契約之計酬方式計付丙○○3,052,
    618元，即無違反補充契約第9條問題。
  (2)至楊惠君、孫筱晴及白薇仙等戶之酬金爭執，不涉補充契約
    第9 條違約問題，則原審認定禾家歡公司違約而應付違約金
    25萬元，及丙○○請求增加給付違約金，為無理由等語，資
    為抗辯。
  (四)於本院為如下之聲明：
  (1)答辯聲明：上訴駁回。
  (2)上訴聲明：原判決不利於禾家歡公司及乙○○部分廢棄。
    前開廢棄部分，被上訴人在第一審之訴駁回。
四、經查，禾家歡公司於94年7月24日與丙○○簽立代銷契約，
    約定由丙○○代銷禾家歡公司所有坐落台北市○○區○○段
    3小段491、492號土地上「國際米蘭」預售屋剩餘戶，計有
    39戶住家及30個停車位，代銷期間自94年8月1日起至同年10
    月15日止。94年11月21日丙○○與禾家歡公司簽訂補充契約
    書，並以乙○○為禾家歡公司之連帶履行義務人。又依補充
    契約書第1條之約定，丙○○如代為銷售26戶住家及10個停
    車位，得請求禾家歡公司給付之服務報酬金額為4,130,440
    元。禾家歡公司已給付丙○○3,052,618元之服務報酬等情
    ，為兩造所不爭執（見本院卷81頁），並有國際米蘭案不動
    產委託銷售契約書、補充契約書附卷可憑（見原審卷8-15、
    17-19頁），堪信此部分為真實。
五、本件應審究者為：(一)禾家歡公司及乙○○得否依原代銷契約
    第13條規定扣款108,000元？(二)兩造間有無買戶楊惠君、孫
    筱晴必須變更樓層之約定？禾家歡公司及乙○○得否拒付此
    5戶服務報酬？(三)買戶蔡文仲與丁佳葳所涉及戶數車位，禾
    家歡公司及乙○○得否拒付服務報酬？(四)丙○○得否依補充
    協議書第9條之規定，請求違約金？如可請求，違約金之約
    定是否過高？
    分述如下：
六、禾家歡公司及乙○○得否依原代銷契約第13條規定扣款108,
    000元？
  (一)按原代銷契約第13條約定：「各戶實際售價超出前條變更後
    售價部分為超價款，超價款之使用方式如下：1.當成交價低
    於委託售價每坪一萬元以內時，乙方（丙○○）可使用扣減
    服務費（非超價）方式補足低於委託售價部分後自行決定出
    售與否。2.結案時若仍有超價款，乙方可分得超價款部分之
    百分之二十」（見原審卷11頁），此固為丙○○與禾家歡公
    司間原代銷契約有關服務報酬計算之約定，惟其等嗣於94年
    11月21日簽訂補充契約書時，開宗明義即記載「茲就雙方於
    94年7月24日所簽立『不動產委託銷售契約書』提出補充條
    款變更原約服務報酬5%計算方式，合意如後：．．．．」（
    見原審卷17頁），即補充契約書簽立之目的係「提出補充條
    款變更原服務報酬5%計算方式」，該補充契約書第4條亦約
    定：「乙方（即丙○○）履行本補充契約第2條時，如爭取
    優於現狀價格者，則該差額部分由甲（即禾家歡公司）乙雙
    方各享有2分之1」（見原審卷18頁），足見關於服務報酬超
    價款分配計算問題，補充契約書之約定已取代原代銷契約第
    13條之約定。
  (二)次按補充契約書第1、2條分別約定：「一為解決現存爭議不
    再論及本案銷售是否經甲方（即禾家歡公司）同意，本案自
    民國94年8月1日起，截至民國94年10月15日止，雙方認定售
    出27戶簽約戶；售出11車位．．．．．。二前條房屋27戶．
    ．．暨大車位：2位，小車位：9位等客戶，如客戶全數與甲
    方完成買賣契約簽訂且簽約金入帳後者，由甲方支付乙方43
    0萬元（未稅），為本案全數之服務報酬費用」，第8條亦約
    定：「本補充契約書簽立後，雙方不得再要求任何損害賠償
    」（見原審卷17、18頁），亦足證補充契約書係兩造為解決
    代銷契約書所生之服務報酬爭議始簽訂之和解契約，非僅為
    原契約之補充約定，已變更原契約服務報酬5%之計算方式，
    而依補充契約書第2、3條之規定計算佣金，並於第8條再約
    定雙方不得再請求任何損害賠償。則禾家歡公司自不得依原
    契約第13條規定主張應扣款108,000元。
七、兩造間有無買戶楊惠君、孫筱晴必須變更樓層之約定？禾家
    歡公司及乙○○得否拒付此5戶服務報酬？
    禾家歡公司主張：訴外人楊惠君、孫筱晴所訂購A5部分分占
    11F、12F，影響禾家歡公司就11F、12F、13 F整層之規劃，
    故禾家歡公司僅同意銷售範圍為22戶（即不包含楊惠君、孫
    筱晴等5戶），經丙○○允諾由其負責協調將上開5戶調換至
    其他樓層，禾家歡公司始同意由其銷售27戶，並約明27戶之
    銷售佣金為430萬元，復言明丙○○如無法協議完成楊惠君
    、孫筱晴調換樓層，則銷售之戶數為22戶云云，然為丙○○
    所否認。查：
  (一)系爭補充契約書第1、2條已明定「雙方認定售出27戶簽約戶
    」、「27戶之客戶全數與甲方（即禾家歡公司）完成買賣契
    約簽訂，且簽約金入帳後，由甲方支付乙方（即丙○○）43
    0萬元為本案全數之服務報酬費用」，並無丙○○需負責協
    調將楊惠君、孫筱晴所訂購之5戶調換至其他樓層，禾家歡
    公司始同意由其銷售27戶，如無法協議完成調換樓層，則銷
    售之戶數為22戶之記載。
  (二)證人孫筱晴證稱：「我是買11樓，簽約就是正常程序，簽約
    就是陳立明先生，我和朋友白薇仙一起去簽約，我與白薇仙
    各買一戶，當時沒有提到12樓的事情，簽約已經簽了，我還
    付了開工款，為何被告（即禾家歡公司）不認同我的合約，
    反而我朋友的合約沒有問題，我都照約定付款了，我不了解
    正常的買賣為何變成這種狀況。我不覺得丙○○有什麼欺騙
    我的狀況，到目前為止，我覺得是建設公司的問題」等語（
    見原審卷115頁）；另證人楊惠君亦證稱：「（是否經丙○
    ○仲介，購買國際米蘭12樓4戶，結果無法簽約？若是，無
    法簽約之原因為何？）是。原因是建設公司沒有誠信。我去
    看了房子也付了訂金，我去了建設公司要打合約，訂金收據
    有寫簽約的時間，我照時間去，結果建設公司不肯簽約，那
    天他們陳立明經理出來，他就說丁○○先生（即丙○○配偶
    ）不具代表性，我問那塊土地是否你們公司的？他說是，我
    說你們蓋樣品屋，我們去看屋，下訂金，結果說在樣品屋收
    訂金的人沒有代表性，我沒有辦法接受，這是欺騙消費大眾
    。他們不簽約的原因我不知道」、「（購買12樓之後，丙○
    ○有無要求你要更換樓層？）去簽約被拒絕之後，曾經有過
    一次陳立明先生、丁○○先生到我家，要我更換樓層，我不
    同意」、「（什麼時候交付訂金？）94年10月15日。我手邊
    有訂單」等語在卷（見原審卷116 頁）。再依證人楊惠君提
    出之訂單所示（見原審卷119頁），其應於94年10月26日前
    與禾家歡公司簽約，惟楊惠君前往簽約遭禾家歡公司拒絕，
    此亦經楊惠君證述在卷，是禾家歡公司拒絕簽約之原因，既
    係樓層需整層出售之考量，94年11月21日兩造簽訂補充契約
    書時，理應載明丙○○必須協調完成楊惠君、孫筱晴5戶更
    換樓層，始給付丙○○此5戶服務報酬，然補充契約書上並
    無此約定之記載，禾家歡公司空言所辯自不足採信。至證人
    陳立明雖證稱：「孫小姐是買11樓一戶，本來楊惠君也是預
    計願意改買11樓，所以才先跟孫小姐簽約」、「公司認定只
    有22戶，張先生認為太少，公司說12樓楊小姐搬到11樓的話
    ，就用27戶計傭」、「22戶公司都願意賣，只有5戶需要協
    調，必須從12樓搬到11樓公司才願意」、「（律師函11樓至
    13樓要整層出售？）11樓至13樓公司要整層出售，後來公司
    也同意把11樓拿出來賣，但是12樓必須搬下來」、「（22
    戶或27戶是誰在討論？）我、丁○○、乙○○總經理在總經
    理辦公室談」等語，但其上開所述與證人楊惠君、孫筱晴之
    證言及補充契約書之記載不符，其證言已難採信。況陳立言
    又係禾家歡公司員工，並參與補充契約書之簽訂，為利害關
    係人，其證言自有偏頗之虞，則證人陳立明之證言自難為禾
    家歡公司有利之證明。此外，禾家歡公司又無法證明兩造間
    有楊惠君、孫筱晴必須變更樓層之約定，空言所辯，自不足
    採信。
  (三)訴外人楊惠君所購買之A2、A3、A5、A6十二樓等4 戶房屋，
    禾家歡公司拒不簽約，經丙○○多次催告，禾家歡公司仍拒
    不履行等情，業據證人楊惠君證述在卷（見原審卷116頁）
    ，並有存證信函附卷可憑（見原審卷21頁），是禾家歡公司
    故意以不正當行為阻止簽約事實之發生，依民法第101條第1
    項所示之法理，楊惠君4戶應視為已簽約，丙○○自得請求
    此部分服務報酬，至於孫筱晴、白薇仙所購買之戶數，已完
    成簽約手續，且孫筱晴訴請確認與禾家歡公司買賣契約存在
    事件，業經台灣台北地方法院判決勝訴在案，有該院95年度
    訴字第10398號判決在卷可憑（見本院卷71頁），而禾家歡
    公司亦無法證明丙○○以此詐騙禾家歡公司與孫筱晴簽約，
    故丙○○亦得請求服務報酬。
八、買戶蔡文仲與丁佳葳所涉及戶數車位，禾家歡公司及乙○○
    得否拒付服務報酬？
    禾家歡公司主張：丙○○配偶丁○○以放傭方式招攬買主蔡
    文仲之不正當行為，影響禾家歡公司企業形象，應負損害賠
    償責任云云。查：
    關於蔡文仲購買房屋之經過，固證稱：「有發這個函（按：
    指退屋函）。我是透過李淑貞小姐介紹這個房子，當時公司
    需要新的場所，當初就有買這個房子，後來我們有簽訂購單
    ，當初張先生（指丙○○配偶）答應禾家歡退傭他可以再折
    讓23萬給我，但是我沒有得到明確的答案，張先生表示禾家
    歡沒有給他，我也找不到張先生，我是消費者，我認為張先
    生與禾家歡建設是同單位，我直接去找禾家歡建設。」、「
    ．．．166萬元是退款，退4戶，這是我要求的，我認為23萬
    元應該要折讓，我要4戶都退，印象中，他們有給我折合60
    萬元的米堤大飯店住宿卷給我，當初我付了二百三十幾萬元
    ，米堤的合作案後來沒有談成，事實上我們針對米堤合作案
    沒有簽訂任何契約」等語（見原審卷185頁）。惟兩造簽訂
    補充契約書時，於第1條已載明：「為解決現存爭議不再論
    及本案銷售是否經甲方（即禾家歡公司）同意，本案自民國
    94年8月1日起，截至民國94年10月15日止，雙方認定售出27
    戶簽約戶；售出11車位」，而蔡文仲之4戶係於94年9月3日
    所購（見原審卷72頁），即在補充契約書簽訂前所購，而補
    充契約書第8條亦明定：「本補充契約書簽立後，雙方不得
    再要求任何損害賠償」，且證人陳立明亦證稱「22戶（即包
    括蔡文仲所購買之4戶）公司都願意賣，只有5戶（即楊惠君
    、孫筱晴所購之5戶）需要協調」等語（見原審卷114頁），
    顯已同意支付此部分之服務報酬。是兩造簽立補充契約書，
    禾家歡公司既未主張丙○○配偶丁○○以不正當之放傭方式
    招攬買主蔡文仲購屋，影響禾家歡公司企業形象，並已放棄
    此損害賠償，自無從再請求扣除蔡文仲與丁佳葳部分之服務
    報酬。
九、丙○○得否依補充協議書第9條之規定，請求違約金？如可
    請求，違約金之約定是否過高？
  (一)按「甲乙雙方若違背本補充契約書時，除賠償相當於上述第
    2條或第3條之金額外，應再賠償他方新台幣300萬元整」補
    充契約書第9條定有明文。次按「違約金有賠償性違約金及
    懲罰性違約金，其效力各自不同。前者以違約金作為債務不
    履行所生損害之賠償總額。後者以強制債務之履行為目的，
    確保債權效力所定之強制罰，於債務不履行時，債權人除得
    請求支付違約金外，並得請求履行債務，或不履行之損害賠
    償」（最高法院86年度台上字第1620號裁判意旨參照）。系
    爭補充契約書第9條約定：「甲乙雙方若違背本補充契約書
    時，除賠償相當於上述第2條或第3條之金額外，應再賠償他
    方300萬元整」，前半段「賠償相當於上述第2條或第3條之
    金額」部分，乃以契約履行時丙○○得受之利益總額，作為
    債務不履行所生損害賠償總額之賠償性違約金，後半段300
    萬元部分，超過丙○○依契約得獲取利益總額之範圍，應解
    為屬於當事人另有約定之懲罰性違約金，目的在確保丙○○
    之債權效力。
  (二)復按「債務已為一部履行者，法院得比照債權人因一部履行
    所受之利益，減少違約金」、「約定之違約金額過高者，法
    院得減至相當之數額」，民法第251條、第252條分別定有明
    文。經查：
    (1)就賠償性違約金部分：如前所述，丙○○得請求被告給付
      26戶之全部服務報酬，數額為4,130,440 元，然禾家歡公
      司已一部履行給付丙○○3,052,618元之服務報酬，參酌
      前揭民法第251條之規定，本院認應減少違約金，減少後
      數額為1,077,822元（4,130,440元－3,052,618元＝1,077
      ,822元）。
    (2)就懲罰性違約金部分：丙○○主張其依原代銷契約本得向
      禾家歡公司請求報酬7,352,000元，嗣因兩造和解減為430
      餘萬元，因恐禾家歡公司違約，始於補充契約書第9條為
      應再賠償300萬元之約定等語，業據提出服務佣金請款表
      在卷可按（見原審卷16頁），是上開300萬元之懲罰性違
      約金既在維持丙○○原先之權益，自無過高之可言。又依
      原代銷契約書第12條約定：「各戶實際售價超出前條變更
      後售價部分為超價款，超價款之使用方式如下：1.當成交
      價低於委託售價每坪1萬元以內時，乙方（即丙○○）可
      使用扣減服務費（非超價）方式補足低於委託售價部分後
      自行決定出售與否」（見原審卷11頁），即依原代銷契約
      ，禾家歡公司本即同意丙○○以自身佣金折讓買賣總價方
      式促成買賣，是縱認丙○○有以退佣方式促成買賣，此為
      禾家歡公司所同意，況此種銷售方式於仲介業中，亦屬司
      空見慣之事，且丙○○係將其報酬折讓予買受人，對禾家
      歡公司未有經濟上之損害，亦利銷售目的，對其企業形象
      並無受損可言，故丙○○依補充契約書之約定，請求給付
      懲罰性違約金300萬元，於法並無不合。
    (三)綜上，本件丙○○得請求之違約金，總計為4,077,822元
      （1,077,822元＋3,000,000元＝4,077,822元），除原審
      所命給付1,327,822元外，禾家歡公司及乙○○應再給付
      275萬元。
十、綜上所述，丙○○本於契約之法律關係，請求禾家歡公司及
    乙○○應再連帶給付275萬元，及自起訴狀繕本送達之翌日
    即95年3月10日起至清償日止，按年息5%計算之利息為有理
    由，應予准許。逾此所為請求，為無理由，應予駁回。又，
    丙○○勝訴部分，丙○○陳明願供擔保為准假執行之宣告，
    經核於法並無不合，爰酌定相當擔保金額准許之。至於周慧
    敗訴部分，其假執行之聲請失所附麗，應併予駁回。原審就
    上開應准許部分，為丙○○敗訴之判決，並駁回其假執行之
    聲請，尚有未洽，丙○○上訴意旨求予廢棄改判，為有理由
    ，爰由本院予以廢棄改判如主文第2項所示，並依聲請為准
    假執行之宣告。至於丙○○之請求不應准許部分，原判決為
    丙○○敗訴之判決，並駁回其假執行之聲請，經核於法並無
    不合，上訴意旨求予廢棄改判，為無理由，應駁回其上訴。
    另原審判命禾家歡公司及乙○○應連帶給付1,327,822元部
    分，於法並無不合。禾家歡公司及乙○○上訴意旨指摘原判
    決此部分不當，求予廢棄改判，為無理由，應予駁回。
十一、本件事證已明，兩造其餘攻擊防禦方法，經核於判決結果無
    影響，無一一論列之必要，附此敘明。
十二、據上論結，本件之丙○○上訴為一部有理由，一部無理由，
    禾家歡公司及乙○○之上訴為無理由，依民事訴訟法第450
    條、第449條第1項、第79條、第78條、第85條第2項、第463
    條、第390條第2項，判決如主文。
中    華    民    國    97    年    3     月    11    日
                    民事第五庭
                        審判長法  官  魏麗娟
                              法  官  陳博享
                              法  官  蔡芳齡
正本係照原本作成。
如不服本判決，應於收受送達後20日內向本院提出上訴書狀，其
未表明上訴理由者，應於提出上訴後20日內向本院補提理由書狀
（均須按他造當事人之人數附繕本）上訴時應提出委任律師或具
有律師資格之人之委任狀；委任有律師資格者，另應附具律師資
格證書及釋明委任人與受任人有民事訴訟法第466條之1第1項但
書或第2項（詳附註）所定關係之釋明文書影本。
中    華    民    國    97    年    3     月    18    日
                              書記官  蔡錦輝
附註：
民事訴訟法第466條之1（第1項、第2項）：
對於第二審判決上訴，上訴人應委任律師為訴訟代理人。但上訴
人或其他法定代理人具有律師資格者，不在此限。
上訴人之配偶、三親等內之血親、二親等內之姻親，或上訴人為
法人、中央或地方機關時，其所屬專任人員具有律師資格並經法
院認為適當者，亦得為第三審訴訟代理人。


司法院資訊處製作；財團法人民間司法改革基金會備份。
